臺灣高等法院刑事判決　　　　　　　 100年度上訴字第1188號
上　訴　人　臺灣板橋地方法院檢察署檢察官
被　　　告　謝泰山
上列上訴人因被告妨害名譽案件，不服臺灣板橋地方法院98年度
訴字第666號，中華民國100年3月1日第一審補充判決（起訴案號
：臺灣板橋地方法院檢察署98年度偵字第2253號、98年度偵續一
字第5號），提起上訴，本院判決如下：
    主  文
原判決撤銷。
謝泰山被訴毀損名譽部分公訴不受理。
    理  由
一、公訴意旨略以：被告謝泰山係告訴人何宣妏所任教臺北縣中
    和市景新國小（下稱景新國小）之學生謝○○（下稱謝童）
    家長，其因不滿何宣妏制止其騎機車送謝姓女童進入校園，
    於民國97年11月30日上午7時許，在景新國小後門，意圖散
    布於眾，以何宣妏「恐嚇我女兒」等語，向當場圍觀之人散
    布不實之言論，足以毀損何宣妏之名譽，復持水桶盛水潑灑
    何宣妏，以此方式，公然侮辱何宣妏（所涉公然侮辱何宣妏
    部分，經臺灣板橋地方法簡易庭以97年度簡字第6266號刑事
    簡易判決判處被告謝泰山犯強暴每侮辱罪，處拘役59日，如
    易科罰金，以新台幣1千元折算1日，再經該院以97年度簡上
    字第1113號刑事判決駁回檢察官及被告謝泰山之上訴確定)
    ，嗣經何宣妏深覺名譽受損，遂向臺北縣政府警察局中和分
    局對謝泰山提出妨害名譽之告訴而查獲上情，因指被告謝泰
    山涉犯妨害名譽罪嫌。
二、按刑事訴訟法第264條第1項第2款規定，被告所犯之法條，
    雖應於起訴書中記載，但法條之記載，究非起訴效力發生之
    絕對必要條件。若起訴書載明被告涉有數犯罪事實，而僅記
    載一部分罪名之法條，其他罪雖未記載法條，該未記載法條
    之事實亦為起訴效力之所及。而本件起訴事實已載明被告謝
    泰山於97年11月30日在位於新北市○○區○○街467巷37號
    景新國小後門，意圖散佈於眾，接續以何宣妏「恐嚇我女兒
    」等語，向當場圍觀之人散布不實言論，足以毀損何宣妏之
    名譽（詳如起訴書犯罪事實欄一第6行至第8行所示），雖起
    訴書疏未記載刑法第310條第1項誹謗罪法條，惟亦應認為業
    經起訴。然原審於98年8月26日判決時，就此部分未予審理
    （按：觀諸臺灣板橋地方法院檢察署97年度偵字第13831 號
    、臺灣板橋地方法院簡易庭97年度簡字第6266號、臺灣板橋
    地方法院97年度簡上字第1113號就被告謝泰山上開所犯公然
    侮辱犯行之簡易判決處刑書、判決書，其起訴及法院審理之
    範圍均僅限於被告持水桶盛水潑灑何宣妏之事實，並未包含
    被告意圖散布於眾，以何宣妏「恐嚇我女兒」等語，向當場
    圍觀之人散布不實之言論，足以毀損何宣妏名譽之事實，而
    檢察官既於本件起訴書之犯罪事實欄論及被告上開誹謗何宣
    妏之事實，此部分自屬業經起訴〈且查此部分復據何宣妏提
    出告訴，見臺灣板橋地方法院檢察署97年度偵字第1383 1
    號影卷第26、32、38頁〉，原審若認被告被訴誹謗何宣妏部
    分，與被告另案所犯持水桶盛水潑灑何宣妏之公然侮辱部分
    具有實質上或裁判上一罪之關係，而為被告上開所犯公然侮
    辱罪之確定判決效力所及，自應就被告被訴誹謗何宣妏部分
    諭知免訴之判決；若認被告被訴誹謗何宣妏部分，與被告另
    案所犯持水桶盛水潑灑何宣妏之公然侮辱部分係數罪關係，
    亦應另為審理而為適當之諭知。然被告謝泰山本件被訴誹謗
    何宣妏部分，與其餘被訴恐嚇、誣告何宣妏部分，行為互殊
    、罪名互異，係屬數罪關係，則原審於第1次98年8月26日判
    決時，僅對被告謝泰山其餘被訴恐嚇、誣告何宣妏部分為裁
    判，自僅消滅該部分於原審之訴訟關係。是原審98年8月26
    日判決對於被訴於96年11月30日7時許，在景新國小後門誹
    謗何宣妏部分未為任何判斷，即屬所謂的「漏判」，其於99
    年7月15日經臺灣板橋地方法院檢察署檢送卷宗就此部分再
    為辦理後，續為審理，則本院僅就此補充判決部分為審理，
    應先予說明。查，被告謝泰山於97年11月30日上午7時許，
    在景新國小後門，以何宣妏「恐嚇我女兒」等語，向當場圍
    觀之人散布後，其於離開景新國小回家後，因怒氣難消，再
    返回景新國小持水桶向何宣妏潑水之事，業據被告謝泰山於
    本院供承：伊回去後很生氣忍不住，才又回頭去潑她水等語
    (見本院卷第41頁)，顯見被告謝泰山以言詞對不特人表示何
    宣妏有恐嚇謝童後，係另行起意始為潑水之舉，則本件被告
    謝泰山言詞毀損何宣妏名譽之事，與潑水公然侮辱係屬不同
    犯罪事實已屬明確，自非臺灣板橋地方法院簡易庭97年度簡
    字第6266號、臺灣板橋地方法院97年度簡上字第1113號就被
    告謝泰山上開所犯公然侮辱犯行確定判決效力所及。
三、次按不起訴處分已確定或緩起訴處分期滿未經撤銷者，非有
    下列情形之一，不得對於同一案件再行起訴：(一)發現新事實
    或新證據者。(二)有刑事訴訟法第420條第1項第1款、第2款、
    第4款或第5款所定得為再審原因之情形者，刑事訴訟法第26
    0條定有明文。且按依刑事訴訟法第260條第1項之規定，不
    起訴處分已確定者，非發見新事實或新證據，不得對於同一
    案件，再行起訴，所謂發見新事實或新證據，係指於不起訴
    處分前，「未經發見」，至其後始行發見者而言，若不起訴
    處分前，已經提出之證據，經檢察官調查斟酌者，即非前述
    條款所謂發見之新證據，不得據以再行起訴。又案件曾為不
    起訴處分，而違背第260條之規定再行起訴者，應諭知不受
    理之判決，同法第303條第4款亦有明文。查，被告謝泰山前
    於97年5月29日，經板橋地檢署檢察官以97年度偵字第13831
    號為不起訴處分，不起訴處分之內容包含誹謗、公然侮辱及
    恐嚇罪兩部分，而誹謗及公然侮辱部分之不起訴理由為：「
    被告不滿何宣妏對其女兒之規勸，本於其主觀認知基於氣憤
    而為本件言論，縱其內容令何宣妏感到不悅，亦難認被告謝
    泰山有何誹謗侮辱何宣妏之犯意。又被告謝泰山所為言論僅
    係抽象之『他恐嚇我女兒』等語，尚未涉及具體事實，被告
    謝泰山既未指摘或傳述足以毀損何宣妏名譽之具體事實，仍
    與刑法誹謗罪之構成要件不符。況被告謝泰山稱何宣妏『他
    恐嚇我女兒』等語，客觀上亦難認為粗鄙之言詞，是亦不足
    以減損該何宣妏之聲譽」，而依刑事訴訟法第252條第1項為
    不起訴處分。嗣該不起訴處分書於97年6月27日寄存送達告
    訴人何宣妏，有不起訴處分書、掛號郵件查詢單可憑(見偵1
    3831影卷第21背面、22、24頁)，何宣妏於97年7月7日聲請
    再議，然其再議理由，僅論及被告謝泰山有恐嚇之事實，並
    使其心生畏懼，而臺灣高等法院檢察署(下稱高檢署)於97年
    9月24日以97年度上聲議字第5140號發回續行偵查之命令第
    四項亦僅指出「本件關於恐嚇部分，聲請再議為有理由，偵
    查尚未完備，爰依刑事訴訟法第258條第1項撤銷原處分發回
    續查」，有何宣妏聲請再議狀及上開命令可憑(見偵續485卷
    第2、3頁)，是高檢署僅就何宣妏聲請再議之「恐嚇」罪部
    分發回續查，板橋地檢署97年度偵字第13831號不起訴處分
    中關於誹謗、公然侮辱罪嫌部分，因何宣妏未聲請異議而已
    確定。嗣板橋地檢就高檢署發回部分再為不起訴處分，雖該
    不起訴處分事實中，載入本件何宣妏指訴被告謝泰山在上開
    時地以「恐嚇我女兒」之言論散布於眾而毀損其名譽之事實
    ，然該不起訴處分書理由，亦僅係就被告所犯恐嚇行為論述
    不構成犯罪，有板橋地檢97年度偵續字第485號不起訴處分
    書可佐(見偵續485卷第29-30頁)。嗣何宣妏於97年12月25日
    對於97年度偵續字第485號不起訴處分聲請再議，高檢署審
    酌後，於98年1月7日以98年度上議字第316號，認何宣妏聲
    請再議有理由，而將該案發回續行偵查，復有再議狀及發回
    命令狀可考(見偵續一卷第2-4頁)。板橋地檢署檢察官再次
    偵查後，即以98年偵字第2253號、98年度偵續一字第5號將
    被告提起本件公訴。可知，本件公訴事實中，有關上開被告
    謝泰山在上開時地以「恐嚇我女兒」之言論散布於眾而毀損
    何宣妏名譽之事實業經上開97年度偵字第13831號不起訴處
    分確定。而遍觀上揭偵查卷，並無新證據資料提出，是本件
    並無新事實、新證據或再審之原因得再行起訴，揆諸首揭說
    明，檢察官就此部分再行起訴，顯有違於刑事訴訟法第260
    條之規定，應依同法第303條第4款，為公訴不受理之諭知。
四、原審就上開毀損名譽之起訴事實，先於98年8月26日第一次
    判決時漏未判決，待於補充判決時，亦未審酌上情，即為被
    告謝泰山無罪實體判決，顯有未洽。檢察官循何宣妏請求提
    起上訴指摘原判決諭知無罪不當，應改為有罪判決，固無理
    由，然原判決既有上述違誤，應予撤銷後，由本院改為不受
    理之諭知，並不經言詞辯論為之。
據上論斷，應依刑事訴訟法第369條第1項前段、第364條、第
303條第4款、第307條，判決如主文。
中    華    民    國   100    年    5     月    30    日
            刑事第二十二庭審判長法  官  郭雅美
                                法  官  李麗珠
                                法  官  洪于智
以上正本證明與原本無異。
不得上訴。
                                書記官  強梅芳
中    華    民    國   100    年    6     月    1     日